【裁判字號】    95,裁,1856
【裁判日期】    950817
【裁判案由】    藥事法
【裁判全文】
最  高  行  政  法  院  裁  定
                                     95年度裁字第01856號
上  訴  人  乙○○
            甲○○
共同訴訟代理人
            黃清濱律師
            楊玉華律師
被 上訴 人  雲林縣政府
代  表  人  丙○○
上列當事人間因藥事法事件，上訴人對於中華民國94年4月22日
高雄高等行政法院94年度簡字第76號判決，提起上訴，本院裁定
如下：
    主  文
上訴駁回。
上訴審訴訟費用由上訴人負擔。
    理  由
一、按「對於適用簡易程序之裁判提起上訴或抗告，須經最高行
    政法院許可，且該許可以訴訟事件所涉及之法律見解具有原
    則性為限。」行政訴訟法第235條定有明文。所謂訴訟事件
    涉及之法律見解具有原則性，係指該事所涉及之法律問題意
    義重大，而有加以闡釋之必要情形而言，如對於行政命令是
    否牴觸法律所為之判斷，或就同類事件所表示之法律見解與
    其他高等行政法院或本院所表示之見解互相牴觸，有由本院
    統一法律上見解或確認其見解之必要情形屬之。
二、本件上訴人乙○○係雲林縣斗六市○○路69號「小太陽藥局
    」負責人，其因未親自主持藥局業務，而由未具藥事人員資
    格之上訴人甲○○調劑藥品，經民眾向被上訴人所屬衛生局
    檢舉，嗣由被上訴人所屬衛生局人員於民國93年7月13日上
    午7時40分許至該藥局現場稽查，發現上訴人乙○○未在場
    ，且未於門口懸掛藥事人員不在場之標示，現場由上訴人甲
    ○○調劑藥品並交付病患，被上訴人乃認上訴人乙○○違反
    藥師法第20條規定，依藥師法第23條規定，處以罰鍰新臺幣
    （下同）15,000元，並認上訴人甲○○違反藥師法第24條規
    定，處以罰鍰30,000元，上訴人不服，提起訴願，遭決定駁
    回，遂提起本件行政訴訟。原判決以：（一）經查被上訴人
    所屬衛生局於93年7月13日上午7時40分許派員會同斗六市衛
    生所人員稽查上訴人乙○○所開設之藥局，而稽查人員於上
    午7時40分左右即至現場，在現場觀察許久，並親見上訴人
    甲○○在調劑室領藥口接受病患之處方箋，且僅其一人在場
    調劑，稽查人員因恐照相取證引起上訴人甲○○即刻離開而
    無法照相，遂等候半個多小時，至上訴人乙○○於8點多由
    外面進入藥局，始表明身分並當場製作稽查紀錄，於稽查紀
    錄表上載明：「查核現場藥事人員不在場，由非藥事人員調
    劑藥品。」等語，並由上訴人二人在稽查紀錄表上簽名，上
    訴人乙○○並簽名具結「本表查填事項與事實相符」無訛，
    堪認被上訴人所屬衛生局於前述時地查獲時，上訴人乙○○
    確未親自主持其所經營之藥局業務，其不在場時並未於門口
    懸掛明顯標示，以及上訴人甲○○未取得藥師資格而擅自執
    行藥品調劑之藥師業務等情屬實。（二）依藥師法第15條第
    1項第2款規定，藥品調劑屬藥師之業務，該法雖未就藥品調
    劑另為定義，惟為確保患者用藥之安全及品質，藥師自應將
    調配或調製之藥品親自交付患者，則該款規定之藥品調劑應
    包括藥師將藥品親自交付患者之行為，應屬明確。參諸行政
    院衛生署依藥事法施行細則第20條規定於84年3月8日公布之
    優良藥品調劑作業規範（下稱調劑作業規範），其中柒、藥
    品調劑作業中規定：「一、自接受處方箋到交付藥品之間，
    所有發生的行為都屬於處方調劑的範圍。」又該作業規範90
    年11月2日修正之第2條亦規定：「本規範所稱調劑，係指藥
    師、藥劑生（下稱藥事人員）從接受處方箋到病患取得藥品
    之間所為之處方確認、處方登錄、用藥適當性評估、藥品調
    配或調製、再次核對、交付藥品、用藥指導及其他藥品調劑
    有關之行為。」，二者文字詳簡雖有不同，然均將藥品交付
    行為包括在藥品調劑之內。是藥師法第15條第1項第2款所定
    「藥品調劑」是否得逕以調劑作業規範第2條所規定之「調
    劑」為範圍，或二者內容是否應該一致，因作業規範並非依
    藥師法之授權所訂定，在現行法制上固非無研究之餘地；惟
    如前述說明，藥師法第15條第1項2款規定之藥品調劑應包括
    藥師將藥品親自交付患者之行為，應係無疑。（三）臺中高
    等行政法院92年度簡字第134號判決係有關具有醫師資格者
    親自交付藥品予患者，涉及藥事法第37條、第92條、第102
    條及醫師法第14條等規定之事件，與本件案情不同，自不得
    援用。從而原處分並無違誤，訴願決定予以維持，亦無不合
    。上訴人訴請撤銷，為無理由，應予駁回。
三、上訴人上訴意旨以：（一）上訴人乙○○部分：依司法院釋
    字第313號及第402號解釋意旨，涉及裁罰性處分之法規應遵
    守法律保留原則及授權明確性原則（司法院釋字第268號、
    第360號、第367號、第390號、第394號、第423號、第426號
    及第443號解釋意旨亦同），並不得以行政機關內部之行政
    規則規範處罰之構成要件及法律效果，亦有司法院釋字第39
    0號、第450號及第454號解釋可資參照。經查藥事法施行細
    則第18條所定藥師不在場時應於門口懸掛明顯標示，並未規
    定在藥師法第20條中；而行政院衛生署86年7月17日衛署藥
    字第86041789號函釋屬解釋性行政規則，並非法規命令，竟
    以主持藥事人員違反該施行細則規定，即可依藥師法第20條
    之規定處罰，依前揭說明，均屬增加法律所無之限制，而違
    反憲法第15條及第23條甚明。故原處分顯係違法，原判決未
    予審酌，遽為不利上訴人之論斷，亦於法有違。（二）上訴
    人甲○○部分：調劑作業規範並非依藥事法之授權而訂定，
    屬行政機關為執行法律依職權所訂定之行政規則，依首揭司
    法院解釋意旨，本不得作為裁罰處分之依據，而臺中高等行
    政法院92年度簡字第134號判決亦指出，該作業規範第2條關
    於「調劑」所為之定義，尚難適用於藥事法法條所指之「調
    劑」。故被上訴人以之作為處罰依據，顯有違誤，而法院對
    此違法之調劑作業規範具有個案適用與否之審查權限（司法
    院釋字第137號、第216號解釋及最高行政法院90年度判字第
    667號判決參照），詎原審未捨該違法之調劑作業規範不用
    ，而為不利上訴人之判決，其法律見解實有違誤。從而依最
    高行政法院94年度裁字第197號裁定意旨，本件涉及之法律
    見解應具有原則性等語。經核上訴意旨所指違法之藥事法施
    行細則第18條及行政院衛生署86年7月17日衛署藥字第86041
    789號函釋，原判決雖於其理由三予以引用，然認定上訴人
    違章事實係以被上訴人所屬衛生局人員製作之稽查紀錄表為
    據，認其違反藥師法第20條之規定，並未以該施行細則及函
    釋為判決基礎，於本件自無行政命令是否牴觸法律之問題；
    另臺中高等行政法院92年度簡字第134號判決經該案原審被
    告臺中市政府上訴後，由本院94年度判字第971號判決以調
    劑作業規範第2條對調劑之定義，並無違藥事法或醫師法規
    定，可適用於藥事法之範圍，故將原判決廢棄，並駁回該案
    被上訴人蔡宗文在第一審之訴，有該判決書附本院卷可稽，
    故本件已無就同類事件所表示之法律見解與其他高等行政法
    院之見解互相牴觸之可言。從而上訴人執此指摘原判決不當
    ，揆諸首揭說明，並無涉及法律見解具有原則性，而需由本
    院加以闡釋之必要，上訴人提起上訴，不應許可，其上訴難
    謂合法，應予駁回。
四、依行政訴訟法第249條第1項前段、第104條，民事訴訟法第
    95條、第78條、第85條第1項前段，裁定如主文。
中    華    民    國    95    年    8     月    17    日
                  第五庭審判長法  官  鄭  淑  貞
                              法  官  黃  合  文
                              法  官  吳  明  鴻
                              法  官  林  茂  權
                              法  官  鄭  小  康
以  上  正  本  證  明  與  原  本  無  異
中    華    民    國    95    年    8     月    17    日
                              書記官  郭  育  玎


司法院資訊處製作；財團法人民間司法改革基金會備份。
